臺灣高等法院臺中分院民事判決　九十年度上字第五四六號
　　　上　訴　人　賴存健祭祀公業管理委員會
　　　法定代理人　賴誠一
　　　被　上訴人　丙○○
　　　　　　　　　甲○○
　　　　　　　　　乙○○○
右當事人間交還土地事件，上訴人對於中華民國九十年九月七日臺灣臺中地方法院八
十九年訴字第三八二八號第一審判決提起上訴，本院判決如左：
      主      文
原判決關於命上訴人(一)應給付被上訴人丙○○超過新台幣萬柒仟肆佰拾玖元，及
自民國九十年七月廿三日起至交還台中市○區○○段九二之一七八地號土地如附表所
示占用部分之日止，按年給付依前開土地當期申報地價總值百分之六計算之金額部分
；(二)應給付被上訴人甲○○超過新台幣貳萬零肆佰貳拾肆元，及自民國九十年七月廿
三日起至交還台中市○區○○段九二之一六○地號土地之日止，按年給付依前開土地
當期申報地價總值百分之六計算之金額部分；(三)應給付被上訴人乙○○○超過新台幣
佰伍拾伍元、應給付被上訴人乙○○○及甲○○超過新台幣壹萬壹仟佰壹拾元，
及自民國九十年七月廿三日起至交還台中市○區○○段九二之二地號土地如附表所示
占用部分之日止，按年給付依前開土地當期申報地價總值百分之六計算之金額部分；
(四)上開各部分之假執行暨訴訟費用之裁判均廢棄。
前開廢棄部分，被上訴人在第一審之訴駁回。
其餘上訴駁回。
第一、二審訴訟費用由上訴人負擔百分之六十，被上訴人丙○○、甲○○各負擔百分
之十五，餘由被上訴人乙○○○負擔。
      事實及理由
一、被上訴人於原審起訴主張：被上訴人所有（或共有）各如附表第一欄所示之土地
    ，遭被告無權占用，於其上搭建圍牆使用，其占有之位置、面積及占有之起始時
    點，詳如附表第二、三、四欄所示。其中台中市○區○○段九二之一六○地號、
    同段九二之二地號土地前手所有人係訴外人林茂盛，伊已分別將對於上訴人之不
    當得利債權，讓與被上訴人甲○○、乙○○○，並以本件起訴狀繕本送達時，為
    各該債權讓與之通知，為此本於所有權及不當得利之法律關係，各求為命上訴人
    將上述占有土地之地上建物拆除並交還，並給付自上揭占有時起至交還土地止，
    按各該土地申報總價額年息百分之十計算相當於租金利益之判決。
二、上訴人否認賴誠一即賴存健祭祀公業管理委員會，並以：賴誠一係於原管理委員
    會主任委員賴慶柱死亡後，經常務委員推舉為代行主任委員，並送請台中市政府
    備查，市政府已令於文到六個月內完成改選，該主任委員既有一定任務及時效性
    ，嗣因派下員眾多，迄今仍無法改選該代行主任委員職務，賴誠一對外不能代表
    賴存健祭祀公業管理委員會本身，被上訴人之訴即當事人不適格；被上訴人起訴
    狀共列賴子彬等二十名為被告，嗣被上訴人具狀聲請更正並令聲明承受，惟原判
    決未予論究，顯係判決不備理由之違法；又所謂之地上物僅為圍牆一道，該圍牆
    面積並無六十平方公尺，被上訴人亦非自六十八年間起占用，而該占用之土地係
    供作公眾鄰居暫作停車場之用，並無取償，本身無利益，縱有利益，其租金時效
    亦超過五年而消滅，上訴人願隨時返還土地；況系爭土地僅價值新台幣（以下同
    ）三十九萬元，原判決竟准許五百零九萬九千四百八十四元，亦失公平等語置辯
    。
三、按第一審之訴訟程序有重大之瑕疵者，第二審法院得廢棄原判決，而將該事件發
    回原法院。但以因維持審級制度認為必要時為限。前項情形，如兩造合意願由第
    二審法院就該事件為裁判者，應即自為判決，民事訴訟法第四百五十一條第一、
    二項定有明文。本件被上訴人於原審起訴時，係以賴子彬等二十名為賴存健祭祀
    公業管理委員會管理委員為起訴對象，嗣原審查得賴誠一為賴存健祭祀公業管理
    委員會之代行主任委員，被上訴人乃更正被告為賴誠一即賴存健祭祀公業管理委
    員會，並撤回其餘被告，是被上訴人顯然以賴存健祭祀公業管理委員會為被告，
    雖原審判決容有誤列，然仍不失當事人之同一性，本院應予更正如當事人欄所載
    。惟原審始終未將起訴狀繕本合法送達上訴人，僅通知上訴人九十年八月三十一
    日為言詞辯論未到（見原審卷一四九頁），即一造辯論判決，顯然有礙上訴人訴
    訟防禦權，其訴訟程序即有重大瑕疵，惟兩造合意願由本院裁判（見本院卷五十
    二頁），是以本件仍由本院為裁判。此外，賴誠一既經上訴人常務委員會推舉為
    代行主任委員，並經台中市政府同意備查，雖其未及依規約改選，但上訴人不能
    一日無對外代表人，其未依規約改選之情事亦不能影響他人之訴訟權益，是在依
    規約改選前，賴誠一仍為上訴人對外之合法代表人，爰將其改列上訴人之法定代
    理人，上訴人所稱其有當事人不適格之情形，容有誤會，合先敘明。
四、被上訴人主張：如附表所示之土地各為被上訴人所有、共有，遭上訴人占有，於
    其上搭建圍牆使用，其占有之位置、面積，詳如附表第二、三欄所示之事實，業
    據其提出土地登記簿謄本為證，並經本院現場勘驗屬實，上訴人亦不爭執有以圍
    牆加以占用之事實，自堪信為真實。上訴人雖另爭執占有面積未達六十平方公尺
    ，惟其占有面積既經台中市中山地政事務所派員鑑測屬實，並製有土地複丈成果
    圖在卷可憑，上訴人空言爭執，自難採信。又上訴人並未抗辯並證明其就上開土
    地之占有有何正當權源，自屬無權占有。
五、按所有人對於無權占有或侵奪其所有物者，得請求返還之，對於妨害其所有權者
    ，得請求除去之，民法第七百六十七條定有明文。本件上訴人無權占有被上訴人
    所有上開土地，搭建圍牆，對被上訴人而言，自屬無權占有，妨害被上訴人所有
    權之圓滿行使。從而，被上訴人本於物上請求權之規定，訴請上訴人為如原審主
    文第一項所示之請求，洵屬正當，應予准許，原審就此所為上訴人敗訴之判決，
    核無不合，上訴論旨指摘原判決不當，求予廢棄改判，非有理由，應予駁回。
六、按無權占有他人土地，可能獲得相當於租金之利益，為社會通常之觀念；凡無法
    律上之原因而獲得相當於租金之利益，致他人受損害時，如該他人之返還利益請
    求權，已逾租金短期消滅時效之期間，債務人並為時效之抗辯者，其對於該相當
    於租金之利益，不得依不當得利之法則，請求返還（最高法院六十一年台上字第
    一六九五號判例、八十五年度台上字第七一一號判決參照）。又租金之請求權因
    五年間不行使而消滅；債權人得將債權讓與於第三人，債權之讓與非經讓與人或
    受讓人通知債務人，對於債務人不生效力，民法第一百二十六條、第二百九十四
    條第一項前段及第二百九十七條第一項前段分別定有明文。經查：
    (一)上訴人無權占有被上訴人所有之上開土地，乃獲得有相當於租金之利益，使被
      上訴人受有此項損害金，被上訴人據此請求上訴人返還相當於租金之不當得利
      損害金（下稱租金損害金），為有理由，上訴人辯以占用土地係作公眾鄰居暫
      作停車場之用，並無取償，本身並無利益云云，然其占用土地之事實既明，則
      占用後如何使用，並不影響其不當得利之性質，此一如承租人使他人使用租賃
      物，並不能因此得以拒付租金，是上訴人所辯，並無足取。惟上訴人既援引時
      效抗辯，則揆諸上開租金五年短期時效之規定，被上訴人所得請求起訴前之租
　　　金損害金，應僅限於自起訴前回溯五年期間，是被上訴人丙○○應自八十九年
　　　十一月六日回溯五年即八十四年十一月六日起算。又查被上訴人甲○○取得台
　　　中市○區○○段九二之一六○地號土地所有權及同段九二之二地號土地應有部
　　　分百分之十五之時間分別為八十七年十月三十一日及八十八年二月二十三日；
　　　被上訴人乙○○○取得同段九二之二地號土地應有部分百分之八十五之時間為
　　　八十八年一月二十一日，嗣乙○○○再於八十九年六月二日再贈與甲○○其中
　　　百分六，有土地登記簿謄本在卷可憑，並為兩造所不爭執，則在訴外人林茂盛
　　　贈與後，被上訴人等始取得各該部分之不當得利請求權，在此之前，上訴人對
　　　於渠等即無不當得利可言。雖其二人主張其已受讓前手林茂盛對於上訴人之不
　　　當得利返還請求債權，並以起訴狀繕本送達時為該債權讓與之通知云云，惟原
　　　審始終未將起訴狀繕本合法送達上訴人，僅通知上訴人於九十年八月三十一日
　　　為言詞辯論未到即一造辯論判決，已詳述如前，則該債權之讓與通知既未合法
　　　送達，對被上訴人自不發生效力，是以被上訴人甲○○、乙○○○之不當得利
　　　返還請求權仍應各自上述取得土地所有權或應有部分之日起算。
    (二)承前，則被上訴人所得請求之租金損害金起算時點及期間分別標示及計算如附
      表第五、六欄（自上開起算日算至九十年七月廿二日，並以月份為計數單位）
      。又各該土地於上開期間之申報地價均為五千二百元，有被上訴人所提各該土
      地地價謄本在卷可憑。經本院審酌系爭土地附近並無商機、對面為一棟閒置大
      樓、一家早餐店、一家汽車修理店、其餘為住家及荒地之勘驗結果（見本院卷
      第六十三頁），以及現今利率及住屋市場低迷等一切情況，認為本件被上訴人
      之租金損害金應以每平方公尺每年以上開申報地價五千二百元乘以百分之六即
      三百十二元為適當，亦即每平方公尺每月之租金損害金單價為二六元。茲根據
      上開本院所採認租金損害金之計算期間、每平方公尺每月之單價、占用土地之
      面積及應有部分比例，計算被上訴人於九十年七月二十二日以前，各得請求上
      訴人占有系爭土地之租金損害金為：被上訴人丙○○得請求三萬七千四百三十
      九元，被上訴人甲○○得請求二萬零四百二十四元，被上訴人乙○○○得請求
      三百七十五元及被上訴人甲○○、乙○○○得請求一萬一千三百十元，其個別
      金額及計算式詳如附表第七欄所示。至於九十年七月二十三日起至交還各該占
      用之土地前，被上訴人所得請求之租金損害金，基於同一理由，亦應按年以各
      該占用土地部分當期申報地價總值乘以百分之六計算之金額為適當。是被上訴
      人請求於此範圍內者，即屬有據，上訴論旨請求廢棄，並駁回被上訴人之請求
      ，為無理由，應予駁回；至於原判決超過上開範圍部分，上訴意旨指摘為不當
      ，為有理由，應由本院廢棄該部分判決，並駁回被上訴人之請求。
七、本件事證已臻明確，兩造其餘攻擊及防禦方法，核與本件判決結果無影響，爰不
    逐一論述，併此敘明。
據上論結，本件上訴為一部有理由，一部無理由，依民事訴訟法第四百五十條、第四
百四十九條第一項、第八十五條第一項但書，判決如主文。
中　　　華　　　民　　　國　　九十一　　年　　　九　　　月　　 十一　　 日
~B1民事第一庭審判長法　官　林陳松
~B2　　　　　　　　法　官　李寶堂
~B3　　　　　　　　法　官　鄭金龍
右為正本係照原本作成。
不得上訴。
~B                書記官　林桂鳳
中　　　華　　　民　　　國　　九十一　　年　　　九　　　月　　 十二　　 日
                                                                        Ｈ
附表：
┌─┬───────┬──────┬──────┬─────────────┬──────┐
│欄│  被上訴人    │ 丙○○     │甲○○      │甲○○、乙○○○共有      │備     註   │
│  │（即所有人）  │            │            │（應有部分各為百分之十五  │            │
│別│              │            │            │及百分之八十五）          │            │
├─┼───────┼──────┼──────┼─────────────┼──────┤
│  │上訴人所占用  │台中市○區  ○○段        │ 同段                     │            │
│一│土地之地號    │土  庫  段  │            │                          │            │
│  │              │九二之一七八│九二之一六○│ 九二之二                 │            │
├─┼───────┼──────┼──────┼─────────────┼──────┤
│二│上訴人所占用  │原審判決附圖│全部        │原審判決附圖所示Ｂ部分    │            │
│  │土地之位置    │所示Ｂ部分  │            │                          │            │
├─┼───────┼──────┼──────┼─────────────┼──────┤
│三│  占用面積    │   二一     │   二四     │    一五                  │            │
│  │（平方公尺）  │            │            │                          │            │
├─┼───────┼──────┼──────┼─────────────┼──────┤
│  │被上訴人主張  │八十年      │七十八年    │六十八年                  │            │
│四│遭占用之起始  │十二月十九日│四月七日    │十二月二十八日            │            │
│  │時點          │            │            │                          │            │
├─┼───────┼──────┼──────┼─────────────┼──────┤
│  │本院採認被上訴│八十四年十一│八十七年十月│甲○○為八十八年二月二十三│            │
│五│人得請求不得利│月六日      │三十一日    │日；乙○○○為八十八年一月│            │
│  │之起算點      │            │            │二十一日                  │            │
├─┼───────┼──────┼──────┼─────────────┼──────┤
│  │本院採認被上訴│六十八點五七│三十二點七三│乙○○○自八十八年一月二十│不足一個月部│
│六│人得請求不當得│個月        │個月        │一日至八十八年二月二十三日│分以天數除以│
│  │利起算點至九十│            │            │共一點零七個月            │三十天折算月│
│  │年七月二十二日│            │            │甲○○、乙○○○自八十八年│份比例，並至│
│  │之期間        │            │            │二月二十三日起至九十年七月│小數點以下第│
│  │              │            │            │二十二日共二十九個月      │二位四捨五入│
├─┼───────┼──────┼──────┼─────────────┼──────┤
│  │本院採認被上訴│三七、四三九│二○、四二四│乙○○○：三七五          │            │
│七│人得請求不當得│            │            │乙○○○、甲○○：一一、三│            │
│  │利之金額及計算│26X21X68.57=│26X24X32.73=│一○                      │            │
│  │式            │37439       │20424       │26X15X1.07X0.85=355       │            │
│  │              │            │            │26x15x29=11310            │            │
└─┴───────┴──────┴──────┴─────────────┴──────┘
